臺灣高等法院臺南分院刑事判決　　　　 96年度上易字第412號
上　訴　人　臺灣臺南地方法院檢察署檢察官
被　　　告　乙○○
選任辯護人　黃溫信律師
　　　　　　徐美玉律師
　　　　　　黃紹文律師
上列上訴人因被告家暴傷害案件，不服臺灣臺南地方法院96年度
易字第192號中華民國96年4月30日第一審判決【臺灣臺南地方法
院檢察署檢察官以95年度偵字第9011號為不起訴處分後，告訴人
不服臺灣高等法院臺南分院檢察署檢察長駁回再議之處分（95
年度上聲議字第633號），向臺灣臺南地方法院聲請交付審判，
經該院以95年度聲判第27號裁定交付審判】，提起上訴，本院判
決如下：
    主  文
上訴駁回。
    事  實
一、公訴意旨略以：告訴人丙○○與被告乙○○係四親等旁系血
    親之堂兄弟，屬家庭暴力防治法第三條第四款所定之家庭成
    員。詎被告乙○○竟指使被告丁○○（另經檢察官為不起訴
    處分）與三名真實姓名年籍不詳之成年男子共同基於普通傷
    害之犯意聯絡，由被告丁○○於民國（下同）九十五年二月
    十四日下午三時三十分許，駕駛車牌號碼Ｓ7─9645號自用
    小客車搭載前開三名姓名年籍不詳之成年男子，至台南縣佳
    裡鎮○○路三０九號告訴人所經營之「世運體育用品社」內
    ，持店內鋁棒毆打告訴人之身體，致告訴人丙○○受有頭部
    外傷併前額及嘴唇撕裂傷、前胸及腹壁挫傷、雙上肢多處擦
    傷等傷害。因認被告乙○○涉有刑法第二百七十七條第一項
    傷害罪嫌云云。
二、按事實之認定應憑證據，如未能發現確實之證據，或證據不
    足以證明，自不能以推測或擬制之方法以為裁判基礎；再犯
    罪事實所憑之證據，無論係直接證據或間接證據，其為訴訟
    上之證明，須於一般人均不致有所懷疑而得確信為真實之程
    度，始得據為有罪之認定，倘其證明尚未達此程度而尚有合
    理之懷疑存在時，本諸無罪推定原則，自應為被告無罪之諭
    知；又被告否認犯罪事實所持辯解縱使不能成立，除非有確
    實證據足以證明對於被告犯罪已無合理之懷疑外，不能遽為
    有罪之認定；刑事訴訟法規定被告有緘默權，被告基於不自
    證己罪原則，既無供述之義務，亦不負自證清白之責任，不
    能因被告未能提出證據資料證明其無罪，或對於被訴之犯罪
    事實不置可否，即認定其有罪，最高法院九十二年台上字第
    二五七０號判決即首揭此旨。故被告否認犯罪事實所持之辯
    解縱使不能成立，如無積極證據足以證明其犯罪行為，自不
    能以推測或擬制之方法以為裁判之基礎，此即為無罪推定原
    則之宗旨所在。為貫徹此原則，檢察官對於被告之犯罪事實
    ，應負實質舉證責任。刑事訴訟法修正後第一百六十一條第
    一項規定「檢察官就被告犯罪事實，應負舉證責任，並指出
    證明之方法」，明訂檢察官舉證責任之內涵，除應盡「提出
    證據」之形式舉證責任外，尚應「指出其證明之方法」，用
    以說服法院，使法官「確信」被告犯罪構成事實之存在。此
    「指出其證明之方法」，應包括指出調查之途徑，與待證事
    實之關聯及證據之證明力等事項，最高法院九十一年度第四
    次刑事庭會議業已明揭其旨。
三、告訴人認被告涉有上開罪嫌，無非告訴人平常從未與人結怨
    ，且案發前被告乙○○曾因土地糾紛向告訴人之父邱明輝索
    取相關文件未果，巳三番兩次親自或由其他不知姓名之人向
    邱明輝為口頭或行動之警告，並曾表示若邱明輝不配合提供
    資料，即可能對告訴人不利，結果真的在警告後不久即發生
    告訴人被毆案件，且告訴人被毆打後同一天，邱明輝即接獲
    歹徒電話，要邱明輝知道不提出印鑑證明等文件之後果，凡
    此連續且緊密相關之行為，其若非出於被告指使或教唆，該
    出面進行警告者、為傷害行為者、及嗣後以電話通知者，何
    能湊巧均知邱明輝與乙○○等人所發生之糾紛，並代乙○○
    出面？並提出醫院診斷證明書、現場球棒照片、證人邱明輝
    之證述、證人林阿梅之證述為憑。
四、訊據被告乙○○固不否認其與告訴人一家係四親等旁系姻親
    堂兄弟之事實，惟堅決否認有何教唆傷害犯行，辯稱：與告
    訴人一家已十餘年未曾往來，亦無仇恨，並未教唆他人傷害
    告訴人等語。辯護人則辯稱：告訴人、證人林阿梅與被告間
    自孩提時起即無任何往來聯絡，亦無何瓜葛，且不知其父親
    與告訴人之父親邱明輝間有無土地糾紛，並無證據足以證明
    告訴人遭毆打一情與被告有關等語。
五、查：
（一）告訴人於上述時、地遭三名不詳年籍姓名之成年男子佯稱
      購物卻分持店內之鋁棒毆打，致受有上述之傷勢，事後經
      告訴人與林阿梅尾隨追出查看，發現該三名男子是乘坐丁○○所駕駛之自用小客車前來，惟並未見到被告之事實，
      業據告訴人於警詢及檢察官偵查時證稱綦詳，核與證人即
      現場目擊者林阿梅供述相符，並有佳里綜合醫院診斷證明
      書一紙在卷可資佐證。是告訴人確有遭人毆傷而被告當時
      並不在現場之事實，應可認定。
（二）案外人邱明吉即被告乙○○之父、邱明在及邱明言等十六
      人與告訴人之父邱明輝公同共有坐落台南縣佳里鎮○里段
      1093─7號土地八平方公尺，因邱明吉等人欲以總價新台
      幣五十萬元價格出售，惟邱明輝並未同意，雙方互以存證
      信函通知乙節，有邱明輝提出之九十五年一月三日、一月
      四日存證信函影本各一紙在卷可資佐證。邱明吉、邱明輝
      為兄弟，為解決祖產之爭執尚須以存證信函通知對方一節
      ，足認邱明輝、邱明吉間感情不睦，且因該公同共有之祖
      產登記問題而有糾紛，自可認定。
（三）證人即告訴人之配偶林阿梅於原審審理時證稱：當天有三
      人到店裡，沒有看到被告，有二個打我先生（指告訴人）
      ，第三個人拿球棒壓住我脖子，其因日前聽聞公公（邱明
      輝）與被告有土地糾紛，日前有人對公公放話要對其夫妻
      不利，因此即問三人是否被告叫來的，其中有人答稱是又
      怎樣，並不知道被告與邱明輝間之土地糾紛等語（見原審
      卷第43─44頁）。證人即告訴人丙○○則證稱：三名男子
      進來時，其在後面，有人問其是否老闆，其回答是後，有
      二人拿球棒對其毆打，其配偶林阿梅問對方，是不是乙○○叫來的，對方回答，是又怎樣，因其父親邱明輝與被告
      之父親邱明吉有土地糾紛，所以認為係乙○○叫人來店裡
      打人，與乙○○從小就沒有聯絡等語（見警卷頁1至9頁）
      。證人邱明輝證稱：因繼承土地登記不全，故其所有之土
      地尚與邱明吉均登記為共有，九十五年一、二月間，連續
      三次有人至家中要求其提供印鑑及戶口名簿，第一次是被
      告與另一人前來，其後二次來住處之人中均無被告或被告
      父親邱明吉，因其均拒絕提供印鑑及戶口名簿，故第二、
      三次均有人表示要對其子即告訴人丙○○不利，其因此告
      知丙○○要注意等語（見原審卷第50─53頁）。茲參酌前
      述邱明輝與邱明吉間確有因土地問題發生糾紛，揆諸上述
      證人林阿梅、邱明輝、丙○○等人證述內容可知，證人邱
      明輝因公同共有土地與案外人邱明吉等人發生爭執，被告
      曾於九十五年一、二月間夥同其他人前來向邱明輝索取印
      鑑及戶口名簿遭拒，其他不詳姓名之人陸續前來向邱明輝
      索取亦同遭拒絕，以致不詳姓名之人中有人對邱明輝放話
      要其子即告訴人小心，隨後告訴人即於九十五年二月十四
      日遭人毆傷，時間相當密接，並有土地糾紛之背景因素，
      足認告訴人遭人毆傷，確與前述土地糾紛中被告向證人邱
      明輝索取印鑑及戶口名簿未果有相當之關聯性，要可認定
      。準此可知，告訴人認其被毆傷乃被告教唆該三名男子所
      為，而提出告訴，並非完全憑空杜撰，乃有其合理懷疑之
      依據。
六、惟查：
（一）依告訴人及證人林阿梅上開證述內容可知，本件傷害犯行
      實施之際，被告並未出現，該三名不詳姓名男子搭乘丁○○所駕駛自用小客車欲離開時，車內及附近亦均未見被告
      。又證人丁○○於偵訊時供稱：伊不認識被告乙○○，該
      三名男子叫我等他們回來，他們與朋友說話馬上就回來，
      伊沒見過被告等語（見核交卷第16─17頁）。據上，並無
      法證明該三名男子確係被告所指使前來。
（二）告訴人認證人甲○○於九十五年一月二十七日七時許亦受
      被告之指使至邱明輝設攤之處強行設攤，故意阻擾邱明輝
      之生意云云。惟甲○○於本院審理時證稱：「沒有要我去
      那邊阻擾人賣水果，應該是在庭後面歐李桑（邱明輝），
      那天很早我與我一個司機去，因為我不會開車，那邊是路
      邊是違規的，我要去那裡擺，隔壁賣水果的人告訴我說過
      去一點那邊沒有人排，我就去那裡賣衣服，我擺下去，歐
      李桑與他太太就過來，告訴我說那是他們的，很大聲喊我
      ，他太太就說叫我不要在這裡擺，說我小兒麻痺怎麼還來
      這裡分？歐李桑向我道歉說他太太亂說話，歐李桑向我道
      歉，要向我跪，警察才過來才發生衝突，歐李桑對我道歉
      我說不要我要她太太對我道歉我才甘願，我說我小兒麻痺
      為何要當乞丐去分？因為這樣才發生衝突的。」等語。據
      上，亦難認證人甲○○係被告所指使。
（三）證人邱明輝於本院證稱：證人李宗榮當時有向警員說你就
      開單反正不是損失他的，是損失老闆的，問他老闆何人？
      他說邱董云云。惟此為證人甲○○所否認，且無證據證明
      ，自不足為憑。
七、綜上所述，可知本件傷害犯行，雖與被告因土地糾紛向案外
    人邱明輝索取印鑑及戶口名簿未果有相當關聯性，告訴人因
    而認被告涉有傷害罪嫌。然依上所述，均無任何證據足以證
    明確係被告指使該三名男子前往傷害告訴人。是本案並未達
    於一般人均不致有所懷疑而得確信為真實之程度。揆諸前開
    判例要旨，本案之證明既未達此程度而尚有合理之懷疑存在
    時，本諸無罪推定原則，自不能認定被告犯罪。原審因而為
    無罪判決之諭知，核無不合。檢察官上訴意旨，仍執前詞指
    摘原判決不當，為無理由，應予駁回。
據上論結，應依刑事訴訟法第三百六十八條，判決如主文。
本案經檢察官蘇南桓到庭執行職務。
中　　華　　民　　國　　96　　年　　11　　月　　27　　日
                  刑事第二庭    審判長法　官  葉居正
                                      法　官  洪碧雀
                                      法　官  吳勇輝
以上正本證明與原本無異。
不得上訴。
　　　　　　　　　　　　　　　　　　　書記官  李良倩
中　　華　　民　　國　　96　　年　　11　　月　　27　　日
